臺灣桃園地方法院刑事判決　　　　　　 95年度簡上字第605號
上　訴　人
即　被　告　甲○○
選任辯護人　李宏文律師
上列上訴人因傷害案件，不服本院簡易庭於民國95年11月27日所
為之95年度壢簡字第1149號刑事簡易判決（原檢察官聲請簡易判
決處刑案號：95年度偵續字第90號），提起上訴，本院管轄之第
二審合議庭判決如下：
    主  文
上訴駁回。
    事  實
一、甲○○前有過失致死前科（不構成累犯），於民國94年10月
    15日18時10分許，在桃園縣中壢市○○○街35號3 樓之住處
    內，因其妻王水嬌與蔣巧芸、蔣巧菊玩麻將，適乙○○前往
    該處尋找其妻蔣巧芸，乙○○與蔣巧芸發生口角，乙○○心
    有不滿，先以腳踢牌桌，甲○○遂起身與乙○○發生爭執，
    雙方並發生拉扯，甲○○竟基於傷害之犯意，以徒手方式毆
    打乙○○胸部並導致乙○○跌倒在地，致乙○○受有左側髕
    骨骨折、胸部挫傷之傷害，後經乙○○報警處理，而知悉上
    情。
二、案經乙○○訴由桃園縣政府警察局中壢分局報請臺灣桃園地
    方法院檢察署檢察官偵查後聲請以簡易判決處刑。
    理  由
壹、程序事項：
一、按「被告以外之人於審判外之言詞或書面陳述，除法律有規
    定者外，不得作為證據」，刑事訴訟法第159 條第1 項定有
    明文。關於證人乙○○、蔣巧芸、蔣巧菊、王水嬌在警詢中
    所為之證述，均係被告甲○○以外之人於審判外所為之陳述
    ，且公訴人未特予證明（自由證明）該等警詢筆錄具有較可
    信之特別情況，是依上開規定，該等警詢筆錄之記載，就證
    明構成犯罪之事實，固無證據能力。惟審酌證人乙○○、蔣
    巧芸、蔣巧菊、王水嬌於警詢中之供述並非非法取得，且其
    業於本院原審審理中具結作證，經被告及其辯護人為交互詰
    問完畢，被告於訴訟上之程序權，已受保障，是證人乙○○
    、蔣巧芸、蔣巧菊、王水嬌之前開供述，其瑕疵即經補正，
    而得作為其於審判期日所為證言之補強。
二、按被告以外之人於審判外之言詞或書面陳述，除法律有規定
    者外，不得作為證據，刑事訴訟法第159條第1項固有明文，
    惟被告以外之人於偵查中向檢察官所為之陳述，除顯有不可
    信之情況者外，得為證據；另被告以外之人於檢察事務官、
    司法警察官或司法警察調查中所為之陳述，與審判中之陳述
    不符時，其先前之陳述具有較可信之特別情況，且為證明犯
    罪事實存否所必要者，得為證據。同法第159 條之1 、第15
    9 條之2 亦有明文可參。而依159 條之1 傳聞法則例外之立
    法理由，乃檢察官代表國家偵查犯罪，原則上能遵守法定程
    序，且被告以外之人如具有具結能力，仍應依法具結，以擔
    保其據實陳述。故該條第2 項規定「除顯有不可信之情況外
    」，應係指被告以外之人於偵查中向檢察官所為之陳述，不
    論是言詞或書面，有未遵守法律規定之情形，即檢察官於偵
    查中所為之證據調查，須係出於違法取供者、或具有具結能
    力之被告以外之人，未依法命其具結之情況，始無證據能力
    。證人蔣巧芸、蔣巧菊、王水嬌在臺灣桃園地方法院檢察署
    ，經檢察官告知具結義務及偽證罪之處罰，並均依法具結而
    為陳述，此有卷附上開偵訊筆錄及證人結文在卷可參，此部
    分亦未經檢察官、被告就證人蔣巧芸、蔣巧菊、王水嬌證據
    能力表示異議，復未據被告就前開證人蔣巧芸、蔣巧菊、王
    水嬌之陳述是否顯有不可信之狀況詳加釋明，參以上揭法條
    規定，本院亦得以證人蔣巧芸、蔣巧菊、王水嬌於偵查中之
    證述採為本件證據。
三、再按被告以外之人於審判外之陳述，雖不符前四條之規定，
    而經當事人於審判程序同意作為證據，法院審酌該言詞陳述
    或書面陳述作成時之情況，認為適當者，亦得為證據，當事
    人、代理人或辯護人於法院調查證據時，知有第159 條第1
    項不得為證據之情形，而未於言詞辯論終結前聲明異議者，
    視為有前項之同意。刑事訴訟法第159 條之5 定有明文。檢
    察官及被告、辯護人於本院準備程序及審判程序均明確表示
    ，其對於卷附行政院衛生署桃園醫院傷害診斷證明書、行政
    院衛生署桃園醫院96年2 月6 日桃醫醫秘字第0960000589號
    函各1 份及照片等證據能力部分，均同意援用，是就上開證
    據之證據能力部分，依刑事訴訟法第159 條之5 之規定，上
    揭書證部分，應均具有證據能力。
貳、實體事項：
一、訊據被告固不否認曾於上開時、地阻止被害人乙○○與案外
    人蔣巧芸發生爭執之情事，惟矢口否認有何傷害告訴人之犯
    行，並辯稱：當時乙○○抱著小孩欲上前摑打其妻蔣巧芸，
    伊遂上前阻擋，雙方沒有發生肢體衝突、拉扯，蔣巧菊看見
    乙○○動作越來越激烈，小孩在他手上很危險，所以趕快過
    來阻止並將小孩接走，小孩被蔣巧菊、蔣巧芸抱走後，乙○
    ○本來要衝向伊，但不知為何，乙○○就跌坐在地上，大家
    都嚇一跳，可能因當時地上濕滑，乙○○才跌倒在地，乙○
    ○的傷害並不是伊造成云云，經查：
  (一)被告雖以前揭情詞置辯，惟據證人乙○○於警詢及本院原審
    審理時均證述：當天伊下班後前往被告住處找伊妻蔣巧芸一
    同前往另一友人處慶生，當時蔣巧芸與被告、被告之妻王水
    嬌、蔣巧菊正在打牌而表示不願前往，伊則先抱起次子崔樹
    杰並再次詢問蔣巧芸有無購買早上伊交代要先買的蛋糕，蔣
    巧芸則回應蛋糕隨時買都有，此時伊聽到後很生氣就用腳踢
    了牌桌一腳，被告就立刻衝上來對伊說「幹，敢在我家亂」
    ，並從伊右手邊靠過來，伊看見被告靠過來，就高舉右手想
    要阻止被告，因為伊認為被告要過來打他，即用右手擋著被
    告，被告就用拳頭毆打伊的右側身，然後其他人過來要分開
    他們，伊當時沒看清楚是誰過來，在被告毆打伊的時候，小
    孩的頭有碰到旁邊左側的魚缸，碰到一下，伊本能的往回推
    回去，忽然間一股力量又往回推，這時候伊失去重心，左膝
    著地等語（見95年偵字第166 號偵卷第9 頁至第10頁、本院
    95年度壢簡字第1149號卷第31頁至第32頁），另參酌被告於
    警詢及偵查中供述：乙○○先行歐打伊胸部，伊也有反擊，
    伊有用手打乙○○的胸部等語（見95年度偵字第166 號卷第
    5 頁、95年度偵續字第90號卷第13頁），核與證人乙○○所
    受左側髕骨骨折、胸部挫傷之傷害相符，此有行政院衛生署
    桃園醫院傷害診斷證明書及該院96年2 月6 日桃醫醫秘字第
    0960000589號函各1 紙附卷可稽（見95年度偵字第16 6 號
    卷第11頁及本院卷第32頁），足證被告於拉扯過程中曾毆打
    被害人乙○○胸部，且於雙方拉扯過程中，並導致被害人乙
    ○○跌倒在地而受有上述傷害。
  (二)被告雖另辯稱：伊只是上前阻擋乙○○，並無與乙○○發生
    衝突、拉扯云云，惟據證人蔣巧芸於偵查及本院原審審理時
    證述：當天伊在打牌，伊先生乙○○來找伊，乙○○很生氣
    ，就問伊要不要去幫朋友過生日並直接到房間抱起小孩，走
    到門口時，又與伊發生爭執，乙○○就抱著小孩衝進來，然
    後踢麻將桌，把麻將桌踢移開原來的位置，伊有看見被告上
    前制止乙○○，當時伊站在被告的後面，有看見乙○○與被
    告有強烈的拉扯，因為伊先生是抱著小孩，伊害怕不敢走過
    去，小孩就從乙○○手上摔下來，伊就衝過去抱小孩，將小
    孩抱到旁邊，乙○○與被告就在門邊拉過來拉過去，伊親眼
    看見他們2 人拉來拉去也推來推去，接著伊先生就坐在地上
    ，然後被告就離開門邊走到後面等語（見95年度偵續字第90
    號卷第17頁、本院原審卷第26頁），證人蔣巧菊於本院原審
    審理時結證：當天伊正在打麻將，伊妹婿乙○○就走進來，
    並將小孩抱走，走到門口時，乙○○與蔣巧芸發生口角衝突
    ，乙○○應該不高興，就抱著小孩走進屋內並用腳踢麻將桌
    ，桌子有移動，被告就站起來與乙○○發生爭執，接著就是
    拉拉扯扯，拉扯的過程中，伊因為怕小孩受傷，伊有要上前
    將他們2 人分開，在伊試圖要分開他們2 人之時，乙○○突
    然跌倒在地，之後大家都停手了等語（見90年度偵續字第90
    號卷第17頁、本院原審卷第28頁），是被告辯稱其並未與被
    害人乙○○發生拉扯等情，顯與事實不合。另參酌被害人乙
    ○○於事發當時已51足歲（43年8 月27日出生），且當時被
    害人乙○○手裡仍抱著年僅1 歲餘之小孩，行動力大受限制
    ，縱然被告辯稱被害人乙○○當時欲上前摑打蔣巧芸之情屬
    實，然以被告當時年僅33歲（61年8 月10日出生），如其意
    僅在阻止被害人乙○○毆打蔣巧芸，以其體能及行動力遠優
    於被害人乙○○之優勢條件，當可輕易制止被害人乙○○欲
    毆打蔣巧芸之行為，何須雙方拉扯至需要證人蔣巧菊來分開
    制止兩人之情況，堪認被告當時確有毆打被害人乙○○之情
    形，被告上開所辯係卸責之詞，不足採信，足認被告曾與被
    害人乙○○發生拉扯，於拉扯過程中，並導致被害人乙○○
    跌倒在地而受傷。至證人王水嬌於本院原審審理時雖證述：
    乙○○將麻將桌踢移開，就像要打他太太的樣子，伊先生即
    被告就向前阻止，因為乙○○有揮拳要打蔣巧芸，被告就向
    前阻擋並挨了1 拳，被告很本能的把乙○○的手撥開，結果
    因為有力道，把乙○○順勢往後推，乙○○退後，剛好撞到
    內門，接著跌坐下去，也碰到旁邊的魚缸，被告就去把魚缸
    扶正，準備要到房間，乙○○跌坐下來後，蔣巧芸就過去把
    小孩抱走，但是乙○○很不甘願又站起來，站起來的時候，
    因為地上是滑滑的，乙○○又跌倒，然後說他腳斷了云云（
    見本院原審卷第33頁），惟證人王水嬌於偵查中曾結證：當
    天有看見被告與乙○○發生拉扯等語（見95年度偵續字第90
    號卷第17頁），證人王水嬌對於被告與告訴人乙○○是否曾
    發生拉扯，先後證述內容不一，其證詞顯有瑕疵，參酌證人
    王水嬌為被告之妻，其證詞顯有偏頗被告之嫌，且證人王水
    嬌對是否有人制止被害人乙○○與被告間之拉扯動作及案發
    情形，與被告、被害人乙○○、證人蔣巧菊、蔣巧芸所為證
    言不同，其對被告與告訴人乙○○間拉扯過程顯然為避重就
    輕之證述，其所為證言不足採信。
  (三)按正當防衛係對於現在不正之侵害防衛自己或他人之權利者
    而言，甲、乙二人口角互毆，彼此成傷，不能證明某甲先行
    侵害，自不得主張正當防衛；次按衡之一般社會經驗法則，
    互毆係屬多數動作構成單純一罪而互為攻擊之傷害行為，縱
    令一方先行出手，而還擊一方在客觀上苟非單純僅對於現在
    不法之侵害為必要排除之反擊行為，因其本即有傷害之犯意
    存在，則對其互為攻擊之還手反擊行為，自無主張防衛權之
    餘地（最高法院17年上字第686 號判例、最高法院84年度台
    非字第208 號裁判意旨參照）。本件被告雖又辯稱其係因自
    衛而反擊被害人乙○○，惟查證人蔣巧芸、蔣巧菊於偵訊及
    本院原審審理時，均未證述被害人乙○○有先毆打被告之情
    形，故被告主張其係正當防衛，顯屬無稽。至證人王水嬌雖
    於本院原審審理時雖證稱告訴人有揮拳要打蔣巧芸，被告就
    上前阻擋，所以挨了一拳云云（見本院原審卷第32頁），惟
    據證人蔣巧菊於本院原審審理時證述：感覺上乙○○衝過去
    只是要踢桌子，並不是要打伊妹妹蔣巧芸，因為當時乙○○
    手上抱著小孩，所以感覺乙○○只是要發脾氣而已等語（見
    本院原審卷第29頁），參酌證人王水嬌係被告之配偶，其證
    詞顯有偏頗被告之嫌，證言顯難完全採信，本件並無證據證
    明案發當時，被害人乙○○有欲毆打案外人蔣巧芸之情事；
    甚且，縱然證人王水嬌其所證為真，告訴人乙○○之攻擊行
    為乃係針對案外人蔣巧芸，若真有因此誤擊被告，但並無繼
    續攻擊被告之危險情狀，且依被害人乙○○年紀及手上抱著
    小孩之情狀，亦難認對被告有何威脅性，被告竟反擊被害人
    乙○○成傷，顯非單純僅對於現在不法之侵害所為必要排除
    之反擊行為，而係基於傷害之犯意，所為傷害之犯行甚明。
    故被告辯稱，伊僅為自衛云云，即無可採，依上開說明，被
    告不得主張正當防衛甚明。
  (四)縱上所述，被告上開所辯，均係卸責之詞，不足採信。本件
    罪證明確，被告犯行堪以認定。
二、按被告行為後法律有變更，關於刑法第277 條第1 項傷害罪
    之法定罰金刑部分，由原定貨幣單位銀元1,000 元以下罰金
    （依罰金罰鍰提高標準條例第1 條前段規定提高10倍即銀元
    10,000元，又依現行法規所定貨幣單位折算新台幣條例第2
    條規定，貨幣單位為銀元者，以新台幣之3 倍折算之，銀元
    10,000元即新台幣30,000元），經依修正後刑法施行法第1
    條之1 第1 項、第2 項但書規定，修正貨幣單位為新台幣，
    並就所定數額提高為30倍，亦即修正為新台幣30,000元以下
    罰金；而法定罰金刑最低度部分，由修正前刑法第33條第5
    款規定為銀元10元（折算為新台幣30元）以上，修正後刑法
    第33條第5 款則修正為新台幣10,000元以上，以百元計算；
    比較行為時法與裁判時法，關於罰金刑最高度部分，行為時
    法與裁判時法輕重相同，行為時法並無不利於被告情形，而
    就罰金刑最低度部分，行為時法較有利於被告，經綜合比較
    ，本案被告傷害犯行應依修正後刑法第2 條第1 項前段之規
    定，適用行為時法即修正前刑法之規定。
三、核被告所為，係犯刑法第277 條第1 項之普通傷害罪。原審
    以被告事證明確，援引刑事訴訟法第449 條第1 項、第3項
    、第454 條第2 項，修正後刑法第2 條第1 項前段、刑法第
    277 條第1 項、修正前刑法第41條第1 項前段，罰金罰鍰提
    高標準條例第1 條前段，刑法施行法第1 條之1 （漏引），
    修正前罰金罰鍰提高標準條例第2 條，判處被告拘役50日。
    又被告行為時之刑法第41條第1 項前段規定：「犯最重本刑
    為5 年以下有期徒刑以下之刑之罪，而受6 個月以下有期徒
    刑或拘役之宣告，因身體、教育、職業、家庭之關係或其他
    正當事由，執行顯有困難者，得以1 元以上3 元以下折算1
    日，易科罰金。」被告行為時之易科罰金折算標準，依修正
    前罰金罰鍰提高標準條例第2 條前段（現已刪除）規定，係
    就其原定數額提高為100 倍折算1 日，則本件被告行為時之
    易科罰金折算標準，應以銀元300 元折算1 日，經折算為新
    臺幣後，應以新臺幣900 元折算為1 日，惟修正後之刑法第
    41條第1 項前段規定：「犯最重本刑為5 年以下有期徒刑以
    下之刑之罪，而受6 個月以下有期徒刑或拘役之宣告者，得
    以新臺幣1,000 元、2,000 元或3,000 元折算1 日，易科罰
    金。」依修正後之刑法第2 條第1 項規定比較修正前後易科
    罰金折算標準，以舊法較有利被告，參照最高法院95年第8
    次刑事庭會議決議，自應適用行為時法（即舊法）定其折算
    標準，依此，原審另諭知以銀元300 元即新台幣900 元折算
    1 日，經核認事用法均無違誤，量刑亦屬妥適，應予維持。
    被告上訴意旨猶以前揭情詞否認犯行，指摘原判決不當，為
    無理由，應予駁回。
據上論斷，應依刑事訴訟法第455 條之1 第3 項、第368 條，判
決如主文。
本案經檢察官蔡正雄到庭執行職務。
中　　華　　民　　國　　96　　年　　3 　　月　　20　　日
                  刑事第四庭  審判長法　官　黃斯偉
                                    法  官  陳心婷
                                    法  官  張淑華
以上正本證明與原本無異。
本判決不得上訴。
                                    書記官　郭中明
中　　華　　民　　國　　96　　年　　3 　　月　　20　　日
附錄本案論罪科刑法條
中華民國刑法第277條
（普通傷害罪）
傷害人之身體或健康者，處 3 年以下有期徒刑、拘役或 1 千元
以下罰金。
犯前項之罪因而致人於死者，處無期徒刑或 7 年以上有期徒刑；
致重傷者，處3 年以上10年以下有期徒刑。
